【裁判字號】    98,訴,2615
【裁判日期】    990317
【裁判案由】    清償債務
【裁判全文】
臺灣板橋地方法院民事判決              98年度訴字第2615號
原      告  丙○○
            甲○○
共      同
訴訟代理人  洪淑芬律師
被      告  乙○○
訴訟代理人  吳展旭律師
複代  理人  賴佳呈
            丁○○
上列當事人間請求清償債務事件，經本院於民國99年3月3日言詞
辯論終結，判決如下：
    主      文
原告之訴駁回。
訴訟費用由原告負擔。
    事實及理由
一、程序方面：
    原告訴之聲明本係為「被告應將訴外人陳清波以被告名義存
    於臺北縣五股鄉農會信用部帳號00000000000000號定期存款
    新臺幣（下同）1,500,000 元交付與原告作為訴外人陳清波
    醫療、養老、復健之用途。」嗣於民國99年3月3日言詞辯論
    期日將上開聲明更正為被告應給付原告1,500,000 元（本院
    卷第90頁），業經被告同意，且不甚礙被告之防禦及訴訟之
    終結，依民事訴訟法第255條第1項第1、7款規定自應准許。
二、原告主張：緣被告為原告之母，95年3 月15日訴外人即原告
    之父（亦即被告之配偶）陳清波書立委託書一紙（下稱系爭
    委託書），上載明「立委託書人陳清波因年事已高，身心倚
    賴成藥日增，為防範於未然，經詳細思考後，決定本人現存
    於臺灣銀行及五股二支局和五股農會信用部現金約新臺幣五
    百萬元，務必轉存於令堂乙○○女士（按即被告）名下，以
    作為本人日後醫療、養老、復健支付之用，今唯恐令堂目不
    識丁，又年紀也高，特委託吾兒曜焜、曜宏、俊邦（按丙○
    ○、甲○○為本件原告）三人合作監管本人交辦之義務並執
    行之，不得有違。」等語。陳清波原存於上開金融單位存款
    於95年間陸續移轉至被告設於相同金融單位，嗣於96年12月
    29日因訴外人即原告之姊陳阿媞、陳美荀二人為爭奪財產，
    將被告自原位於臺北縣五股鄉○○路○段132號住處帶走，而
    自97年1 月間起陸續領走上開存款，而未用作陳清波醫療、
    養老、復健之用途，陳清波乃於97年2 月間向本院對被告聲
    請就上開寄存款項之假扣押，因認該假扣押款項應用於原定
    用途，本件係就其中陳清波以被告名義存於臺北縣五股鄉農
    會信用部（下稱五股農會）帳號00000000000000號帳戶（下
    稱被告帳戶）定期存款1,500,000 元部分（下稱系爭存款）
    為請求。並聲明：被告應給付原告1,500,000元。
三、被告則以：查被告配偶陳清波於94年間已開始發生老人痴呆
    現象，95年2 月13日跌倒之後更已神智不清，於94年12月29
    日在馬偕紀念醫院（下稱馬偕醫院）作「簡易心智測驗」得
    分17分，為輕度至中度失智，認知能力已低於8 歲少年，完
    全沒有贈與財產或為有效法律行為之行為能力，自不可能於
    95年3 月15日自行簽立系爭委託書，是系爭委託書並非真正
    。次以系爭委託書之受委託人除原告外，尚有訴外人即被告
    之長子陳曜焜，倘系爭委託書為真正，亦應由受託之三人共
    同請求，斷無其中一人陳曜焜逕自放棄其權利之理。再者，
    原告所提出支付陳清波醫療、養老、復健費用明細表（下稱
    明細表），惟明細表上記載日期與醫療單據日期多有不符，
    且原告所提出之4 張醫療單據皆發生於97年間，竟無近期之
    醫療單據，與常情未符，故被告否認該明細表之真正。末以
    依系爭委託書所載，原告與陳曜焜僅有監管上揭存款之權限
    ，陳清波並無委任原告若上揭存款發生疑義時得由原告提起
    訴訟；退步言之，縱認原告基於監管上揭存款之責，得為陳
    清波向被告提起訴訟，原告既主張前揭存款係陳清波所有，
    對被告有存款返還請求權者亦應為陳清波，並非原告，是原
    告竟以自己名義向被告請求返還系爭存款，故本件原告當事
    人不適格等語為辯。並聲明：原告之訴駁回。
四、原告主張之上開情事，業據其提出系爭委託書、本院97年度
    執全字第643 號執行命令、明細表等件為證。被告固就系爭
    存款原為訴外人陳清波所有，以被告名義存放在系爭帳戶等
    事實不為爭執，惟否認原告之主張，並以上開情詞置辯。茲
    析述如下：
（一）按受任人之權限，依委任契約之訂定。民法第532 條定有
      明文。經查，依系爭委託書內容，原告與訴外人陳曜焜僅
      有監管上揭存款之權限，陳清波並無委任原告與陳曜焜若
      上揭存款發生疑義時，得由原告提起訴訟；且依原告之主
      張，上揭存款既係陳清波所有，則對被告享有存款返還請
      求權者自僅限於陳清波一人，並非原告，其理甚明，然原
      告竟以自己名義向被告請求返還系爭存款，自非有理。
（二）縱以原告主張其等以陳清波受託人之身分提起本件訴訟之
      情事並非虛罔，惟以：
  １、按私文書經本人或其代理人簽名、蓋章或按指印或有法院
      或公證人之認證者，推定為真正，民事訴訟法第358條第1
      項定有明文。是上開規定關於私文書經本人或代理人簽名
      、畫押、蓋章或按指印者，推定為真正之規定，需其簽名
      、畫押、蓋章或按指印係本人或其代理人所為，在當事人
      間已無爭執或經舉證人證明者，始得適用（最高法院28年
      上字第10號判例意旨參照）。原告主張其等係陳清波就系
      爭存款之受任人，無非係提出系爭委託書為證，惟被告否
      認系爭委託書形式上及實質上之真正，揆諸前揭規定，自
      應由原告先就系爭委託書上陳清波指印及印文即形式上之
      真正負舉證之責。然原告就此非但為何舉證，反主張應由
      被告舉證（本院卷第25頁反面、第31頁），是原告既無法
      舉證證明系爭委託書形式上之真正，則其等主張係陳清波
      系爭存款之受任人等情，即無足採信。
  ２、次以，縱認系爭委託書形式上並無虛罔之處，惟陳清波除
      委任原告外，尚委任訴外人陳曜焜合作監管系爭存款，則
      系爭存款之受任人除原告外，尚有陳曜焜。而系爭委託書
      既清楚記載原告與陳燿焜合計3 人應「合作監管」上揭存
      款，則如因上開存款為陳清波行使權利時，亦應由原告與
      陳曜焜3 人共同為之，惟本件為陳清波起訴者除原告外，
      未見同為監管人之陳曜焜一同為原告起訴，是由此情以觀
      ，原告提起本件訴訟，亦有未洽。
五、綜上所述，原告本件之主張尚非可採，被告之抗辯則堪可採
    信。從而，原告提起本件訴訟，請求被告應給付原告1,500,
    000 元，為無理由，應予駁回。
六、本件事證已臻明確，兩造其餘攻擊防禦方法及舉證，經本院
    詳加審酌後，或與本件之爭執無涉，或對本件判決結果不生
    影響，爰不一一論述，併此敘明。
七、訴訟費用負擔之依據：民事訴訟法第78條、第85條第1 項前
    段。
中    華    民    國    99    年    3     月    17    日
                  民事第二庭法  官  鍾啟煌
以上正本係照原本作成。
如對本判決上訴，須於判決送達後20日內，向本院提出上訴狀，
上訴臺灣高等法院（應按他造人數提出繕本）。
中    華    民    國    99    年    3     月    17    日
                            書記官  張國仁

司法院資訊處製作；財團法人民間司法改革基金會備份。
